臺灣高等法院刑事判決　　　　　　　　 94年度上訴字第915號
上　訴　人　臺灣板橋地方法院檢察署檢察官
被　　　告　乙○○
選任辯護人　嚴　亮　律師
上列上訴人因偽造文書案件，不服臺灣板橋地方法院93年度訴字
第2095號，中華民國94年1月18日第一審判決（起訴案號：臺灣
板橋地方法院檢察署93年度偵續字第24號），提起上訴，本院判
決如下：
    主  文
上訴駁回。
    理  由
一、公訴意旨略以被告乙○○與告訴人甲○○原係男女朋友關係
    ，2人分手時，尚有金錢糾葛未清，乙○○竟基於行使偽造
    私文書之犯意，於民國87年間，偽造「甲○○訴訟及借貸費
    用明細表」，並盜用其持有之「甲○○」印章，蓋用「甲○
    ○」之印文乙枚在上開明細表表末，共計偽造二紙，乙○○
    並於87年5月12日，臺灣板橋地方法院審理87年度訴字第69
    號甲○○與乙○○之間確認抵押權不存在案件時，向法院遞
    狀行使上開偽造之明細表，足以生損害於甲○○本人及國家
    行使審判權之正確性，因認被告涉有刑法第216條、第210條
    之行使偽造私文書罪嫌等。公訴人認被告乙○○涉有行使偽
    造私文書罪嫌，無非以告訴人甲○○之指訴及卷附明細表影
    本二紙等為據。
二、按犯罪事實應依證據認定之，無證據不得推定其犯罪事實；
    又不能證明被告犯罪者，應諭知無罪之判決；刑事訴訟法第
    154 條第2 項、第301 條第1 項分別定有明文。次按所謂證
    據，係指直接間接足以證明犯罪行為之一切證人、證物而言
    ；且事實之認定，應憑證據，如未能發現相當證據，或證據
    不足以證明，自不能以推測或擬制之方法，以為裁判基礎，
    最高法院30年上字第128 號、40年臺上字第86號判例均可資
    參考。再按認定不利於被告之事實，須依積極證據，苟積極
    證據不足為不利於被告事實之認定時，即應為有利於被告之
    認定，更不必有何有利之證據，最高法院30年上字第816 號
    判例意旨可資參照。末按刑事訴訟上證明之資料，無論其為
    直接或間接證據，均須達於通常一般之人均不致有所懷疑，
    而得確信其為真實之程度，始得據為有罪之認定，若其關於
    被告是否犯罪之證明未能達此程度，而有合理懷疑之存在，
    致使無從形成有罪之確信，根據「罪證有疑，利於被告」之
    證據法則，即不得遽為不利被告之認定，有最高法院76年度
    臺上字第4986號判例可稽。本件訊據被告乙○○堅決否認有
    何行使偽造私文書犯行，辯稱伊未盜刻告訴人之印章，上開
    明細表係由告訴人親自過目簽名，並無行使偽造私文書之情
    事等語。查本件依告訴人甲○○先後指訴及證述之情節觀之
    ，其於提出本件告訴之始，原具狀指稱：「‧‧‧被告（指
    乙○○）九十年十二月二十日盜刻告訴人甲○○印章蓋用於
    甲○○訴訟及借貸費用明細表上‧‧‧」云云（參見臺灣板
    橋地方法院檢察署92年度他字第1233號偵查卷第9頁），嗣
    於偵查中即到庭改稱：「86年4月蕭某（指乙○○）寄存證
    信函給我，其內借貸費用明細表上的印章，是他偽刻的，日
    期是84.11.7，他還用偽刻印章蓋印」云云（參見同上偵查
    卷第83頁背面），其後於偵查中又翻稱：「（提示84.11. 7
    分配表真的或假的？）假的。（提示84.11.7分配表在何時
    出現？）87訴69號，板橋地院開庭時，他（指乙○○）提出
    的」云云（參見臺灣板橋地方法院檢察署九十二年度偵字第
    8842號偵查卷第62頁背面），迨本案經檢察官為不起訴處分
    後，復具狀聲請再議並指稱：「‧‧‧於九十年十月三日九
    十年度訴字第二五０一號（誼股），答辯狀上之偽造明細表
    上卻有聲請人（指甲○○）之印章印文‧‧‧」云云（參見
    臺灣板橋地方法院檢察署93年度偵續字第24號偵查卷第5頁
    ），嗣後再具狀改稱：「‧‧‧台灣板橋地方法院九十年度
    訴字第二五０一號（誼股）被告（指乙○○）於九十年十二
    月十日所提出上開費用明細表上『債權人：乙○○、債務人
    ：甲○○』部分，卻蓋有雙方之印文‧‧‧」云云（參見臺
    灣板橋地方法院檢察署93年度偵續字第24號偵查卷第27 頁
    ），惟本案於原審審理時卻到庭翻稱：「（本院八十七年訴
    字第六九號民事事件中，是否知道乙○○提出本案明細表？
    ）知道，當時我有看過，不過那時候是沒有蓋章的，有蓋章
    的那個是我後來在板橋簡易庭開庭的時候，才看到這明細表
    上有我的印文。（妳在板簡開庭看到上述印文時，那印文是
    否曾見過？）沒有，我也沒有那個印章‧‧‧（提示卷附本
    院八十七年訴字第六九號民事卷宗影本第九十六頁之明細表
    ，為何這明細表上面最後有妳的印文？）我沒有這個印文，
    在訴訟過程中我也沒有看過這個印文‧‧‧」云云（參見原
    審94年1月4日審判筆錄第2至3頁），綜上以觀，告訴人甲○
    ○自偵查之始起迄原審審理時止，對於被告偽刻其印章加蓋
    於上開明細表內之時間，暨其究係何時知悉該份內含偽造印
    文之明細表等重要關鍵細節，先後指述之內容顯然存有諸多
    重大矛盾齟齬之處，足見其所指訴之內容，尚無積極之事證
    足資證明與事實相符，且告訴人於87年間曾向原審對被告提
    起確認抵押權不存在之民事訴訟，被告並於該民事訴訟程序
    中之87年5月12日，向原審具狀提出上開含有「甲○○」印
    文之明細表等節，有該民事卷宗影本一份在卷足憑，斯時被
    告所提出之上開明細表，既係其於該民事訴訟程序中之主要
    訴訟防禦方法，告訴人（即該民事訴訟之原告）對之自應知
    悉甚稔，詎告訴人非但未於該民事訴訟程序中就此部分提出
    攻擊或質疑，甚且遲至該民事訴訟程序終結後達數年之久，
    始於91年6月11日提出本件偽造文書告訴，雖告訴人於本案
    經再議發回續行偵查暨原審審理時，一再陳稱其係於90年間
    始知悉被告偽刻其印章加蓋於上開明細表內一事云云，然其
    所稱自身知悉此事之時間，仍屬不一（參見臺灣板橋地方法
    院檢察署93年度偵續字第24號偵查卷第4頁、第27頁，原審
    94年1月4日審判筆錄第2頁），尤難認告訴人確係基於事實
    而提出本件偽造文書告訴，況縱令告訴人於90年間始知悉被
    告偽刻其印章加蓋於上開明細表內一事，其斯時既與被告激
    烈對訟中，衡情又焉有遲至半年後始對被告提出偽造文書告
    訴之理! 再參諸告訴人於原審審理時，對於其遲至91年6 月
    11日始提出本件偽造文書告訴之緣由，竟含糊泛稱：「（妳
    發現那印文之後，妳有作何處理嗎？）因為我們持續有官司
    ，所以那時我想等到我們之間的官司結束後，才要告他偽造
    文書，這中間隔了多久時間，我現在已經想不起來了‧‧‧
    」云云（參見原審94年1月4日審判筆錄第2頁），益見本件
    告訴人指訴之情節，尚無積極之事證證明與事實相符，無從
    僅憑告訴人於偵查中及原審審理時所為具有重大瑕疵之單一
    指（證）述，遽認被告成立何等行使偽造私文書罪責。又被
    告於偵查中辯稱告訴人亦曾使用上開印章蓋印在其向臺灣臺
    東地方法院聲請對債務人吳蔥妹發支付命令及向臺北縣稅捐
    稽徵處申請稅務事項等文書等語（參見臺灣板橋地方法院檢
    察署92年度他字第1233號偵查卷第41頁），核諸該份向臺北
    縣稅捐稽徵處申請稅務事項之申請書之申請人欄內「甲○○
    」3字（參見92年度他字第1233號偵查卷第67頁），與告訴
    人於偵查中所提出之92年6月16日延期狀末具名之「甲○○
    」3字（參見臺灣板橋地方法院檢察署92年度偵字第8842號
    偵查卷第23頁），兩者筆勢及運法相似，其中尤以「真」字
    幾近相同（該等「甲○○」筆跡核與被告與告訴人於偵查中
    當庭所書寫之「甲○○」筆跡均不相同─參見臺灣板橋地方
    法院檢察署92年度偵字第8842號偵查卷第29至30頁），且告
    訴人於偵查中亦一再具狀陳明兩者筆跡相似等語（參見93
    年度偵續字第24號偵查卷第48頁、第66頁），再參諸告訴人
    於原審審理時對於上開支付命令及申請稅務之事，竟含糊泛
    稱：「‧‧‧（妳是否知道之前向臺東地院申請對債務人吳
    蔥妹發支付命令之事？）那是乙○○說要幫我去要錢，我就
    把支票給他，其他支付命令的事情我就不曉得。（是否知道
    之前有向臺北縣稅捐稽徵處申請稅務之事？）我不知道，因
    為我的房子被他霸佔，其他事我就不曉得了‧‧‧」云云（
    參見原審94年1月4日審判筆錄第3頁），堪認被告所辯情節
    ，尚非無據，本件並無積極之事證足資認定被告確有擅自偽
    刻印章加蓋於上開明細表內之情事，本件卷附之上開明細表
    影本，固得證明被告於原審87年度訴字第69號民事事件審理
    中，曾有向原審遞狀行使該等明細表之客觀事態，惟被告是
    否確有擅自偽刻告訴人印章加蓋於該份明細表內之情事，仍
    無從僅憑該等明細表影本以資認定，是卷附上開明細表影本
    ，尚不足以證明被告成立前揭行使偽造私文書罪責。本件並
    無積極之事證足以證明被告確有前揭之偽造私文書進而持以
    行使之行為，核與刑法第216條及第210條之行使偽造私文書
    罪之構成要件，尚有不符，此外，復查又無其他積極、確切
    之證據足以證明被告確有公訴意旨所指之行使偽造私文書犯
    行，揆諸前揭說明，要屬不能證明其犯罪，應為被告無罪之
    諭知。
三、原審經審理結果，認無其他積極證據足資證明被告有公訴人
    所指之前開犯行，而為被告無罪之諭知，尚無不合，公訴人
    依告訴人之請求提起上訴，惟並無具體之事證足以證明被告
    有前揭公訴人所指之犯行，其上訴為無理由，應予駁回。
據上論斷，應依刑事訴訟法第三百六十八條判決如主文。
本案經檢察官劉靜婉到庭執行職務。
中　　華　　民　　國　　94　　年　　7 　　月　　5 　　日
                  刑事第十庭  審判長法  官  陳正雄
                                    法  官  黃金富
                                    法  官  許宗和
以上正本證明與原本無異。
檢察官如不服本判決，應於收受送達後十日內向本院提出上訴書
狀，其未敘述上訴之理由者並得於提起上訴後十日內向本院補提
理由書（均須按他造當事人之人數附繕本）。
                                    書記官  沈秀容
中　　華　　民　　國　　94　　年　　7 　　月　　8 　　日
